【裁判字號】    89,小上,16
【裁判日期】    901210
【裁判案由】    返還不當得利
【裁判全文】
臺灣士林地方法院民事判決  八十九年度小上字第一六號
    上  訴  人  甲○○
    法定代理人  趙長奇
右當事人間返還不當得利事件，上訴人對於中華民國八十八年十二月二十二日本院士林
簡易庭八十八年度士小字第四八０號第一審判決提起上訴，本院判決如左：
    主      文
上訴駁回。
訴訟費用由上訴人負擔。
    事      實
甲、上訴人方面：
  一聲明：
    (一)原判決廢棄。
    (二)被上訴人應給付上訴人新台幣（以下同）四千元，及自民國八十五年八月七日
      起至清償之日止，按週年利率百分之五計算之利息。
  二陳述：除與原判決記載相同者，茲引用之外，補稱：
    (一)原判決本於契約關係命上訴人給付其所負擔之服務費，然未說明契約在那裡。
    (二)依據民法第七十一條規定，法律行為違反強制規定無效，又最高法院四十九年
      台上字第一五七九號判例：「契約無效，乃當然且確定的不生效力」，被上訴
      人違背合作社法第二十三條、第二十四條及民法誠信原則之規定，所設立之徵
      收服務費契約，依據上開法條及判例，當然無效且不生契約效力。原判決援用
      無效力之契約，認被上訴人具有「法律原因徵收服務費」，判令上訴人不生不
      當得利之返還請求權，為不合法。
    (三)合作社決議時未符合合作社法第四十八條規定；且依合作社法第二十三條及第
      二十四條，盈餘是交易所得，被上訴人將服務費當作盈餘不合法。
    (四)即使認為被上訴人曾替伊申請牌照或代辦保險，惟之後即無其他服務，伊為何
      仍須繳交服務費？況政府對合作社除不徵收營業稅，還有補助金，被上訴人不
      應再收取服務費。
    (五)合作社第二次決議人數未過半數。
  三證據：援用第一審所提證據。
乙、被上訴人方面：
  一聲明：上訴駁回。
  二陳述：除與原判決記載相同者，茲予引用外，補稱：
    (一)社員大會每年元月召開一次，會中會宣布社員之權利義務，新加入社員在加入
      前，會給他們會員手冊及相關資料。第一次開會時為八十五年，社員大會決議
      收取五百元服務費，後來在八十七年一月二十三日第二次會員大會，決議改為
      收取服務費四百元。收取服務費後，有做社員訓練、教育、換取個人牌照、辦
      理監理業務及保險費等事宜。
    (二)計程車運輸合作社係以辦理社員所共同需要的服務項目為業務，並按時向社員
      收取管理費，以支應合作社必要的費用支出，此為合作社法令所許，有關服務
      費訂定標準，均係由合作社之最高權力機構，即「社員大會」決議服務費金額
      數額後，並詳訂於服務費章程，便於各社員遵循之。
    (三)合作社法第二十三條之盈餘，係為年度總收入扣除年度總支出額之淨額，另依
      同法第二十四條規定，社員分配金，即年終結算有盈餘時，應按照社員與合作
      社交易額之比例分配，亦為年度結算有盈餘時，方得依上開法令辦理。
    (四)上訴人有出席本社第二次社員大會，並在大會中提案：「強迫社員按月支付五
      百元，是敲詐勒索不法之行為」，此案當時由臺北市政府社會局何榮豐股長現
      場解釋，計程車運輸合作社收取「行政事務服務費用」並無違反法令之規定，
      且第二次大會出席人數九百二十四人，已過半數，況上訴人若認為決議不合法
      ，為何還繳費。。
    (五)上訴人係親自報名入社，伊亦幫其辦理牌照及汽車責任強制險，上訴人之前也
      有以匯款方式繳交服務費。伊為運輸合作社，不同於一般之消費合作社，盈餘
      是來自於伊給付勞務所收取服務費，並無違法之處，依社會局所印手冊，管理
      費屬於銷售勞務的對價。又合作社收的入包括服務費與廠商對合作社的回饋等
      ；合作社有時也會回饋給社員，例如如保險費退還佣金。
    (六)合作社服務項目很多，籌組階段必須請人作廣告、發文宣、募集二百人以上向
      各相關單位申請會員資格，且公文往返需要費用，還要租屋付水電費，如果社
      員出具證明不能開車，我們可以停收服務費及發放慰問金，但須醫生證明。而
      合作社服務部門是常設機構，隨時有人需要服務，也要有人待命，還需應主管
      機關之要求作業務計畫書、報告書、決算書、預算書等，另外尚須幫忙處理乘
      客申訴作成記錄。
  三證據：除援用第一審所提之證據外，補提有限責任臺北市第六計程車運輸合作社
    （以下簡稱第六社）第八十次會議記錄、第六社八十八年十二月份出入社社員統
    計與交通事件記錄統計、合作社為健全人事管理制度化增修訂章程及人事管理辦
    法、八十五年度合作社業務計畫書籍會計年度預算表、第六社創立會紀錄、第六
    社第二屆社員大會記錄、第六社廣告傳單、保險費收據、汽車新領牌照登記書、
    郵局劃撥儲金存款通知單、存證信函、務報告書暨合作社業務計畫書等件影本為
    證。
    理      由
一按小額程序之第二審判決，有經兩造同意下列情形者，得不經言詞辯論為之，民事
  訴訟法第四百三十六條之二十九第一款定有明文。本件既經上訴人當庭請求不經言
  詞辯論而為判決，且為被上訴人同意，有本院八十九年三月二十八日準備程序筆錄
  可稽，爰依首揭法條意旨，不經言詞辯論逕為判決，合先敘明。
二本件上訴人起訴主張：伊與被上訴人並無僱傭關係，被上訴人卻於八十五年八月七
  日要求上訴人預繳服務費四千元，爰本於不當得利之法律關係請求被上訴人返還前
  開金額及自八十五年八月七日起至清償之日止，按週年利率百分之五計算之利息，
  並聲請宣告假執行。原審判決駁回原告之訴及假執行之聲請。上訴人復以：原判決
  未說明契約何在，且被上訴人違背合作社法第二十三條、第二十四條及民法誠信原
  則之規定，所設立之徵收服務費契約，當然無效且不生效力，又合作社決議時人數
  未過半數，為不合法等語提起上訴。被上訴人則以：上訴人加入被上訴人之合作社
  後，被上訴人已替上訴人之計程車辦理強制汽車責任險、請領牌照與行照等工作，
  況計程車運輸合作社按時向社員收取管理費，以支應合作社必要的費用支出，此為
  合作社法令所許，有關服務費金額係經由社員大會決議；且第六社係屬運輸合作社
  ，盈餘是來自於給付勞務收取服務費，並無違法等語置辯。
三查上訴人主張加入被上訴人所經營之第六社，且被上訴人自八十五年八月七日起按
  月向其收取服務費五百元，合計共收八期四千元之事實，為被上訴人所不爭執；而
  被上訴人辯稱其已有替上訴人之計程車辦理強制汽車責任險、請領行照與執照之服
  務等情，亦為上訴人所不否認，均堪信為真實，則兩造間顯已成立以「一方提供服
  務與他方支付費用」為內容之服務契約，此業經原審判決闡述甚詳，故被告空言原
  審判決未說明兩造契約為何，自屬無據。
四上訴人復主張被上訴人將所收取之服務費支付第六社之人事費用，係屬違反合作社
  法第二十三條、第二十四條及誠信原則，則該服務契約應為無效云云。惟查，合作
  社法第二十三條、第二十四條固對盈餘分配之標準及方法作有規定，然所謂盈餘係
  指年度總收入扣除年度總支出之餘額，而第六社之工作內容既為對社員提供服務，
  則以社員所繳之服務費支付從事該服務工作之合作社職員，自為合理，若謂合作社
  之人事費用均需等待年度有盈餘之時始可發放，勢必無人甘冒風險進入合作社從事
  該等服務之工作，則合作社之功能即因此而架空，故被上訴人將其經營合作社所收
  入之服務費支付社內人事費用，難認有何違法之處，是上訴人主張被上訴人以服務
  費支付人事費用有違合作社法第二十三條、第二十四條及誠信原則應為無效，自無
  理由。
五上訴人另主張通過收費決議之社員大會，其人數未過半數，因而該契約自不生效力
  云云。然查，上訴人係自八十五年八月七日起繳交服務費，而其繳費之金額乃是依
  照八十五年六月十二日第六社創立會所通過之決議，且當日實際出席人數為一百四
  十一人業已超過應出席人數二百二十一人之半數，此有第六社創立會紀錄一份附卷
  可考，是則上訴人之主張即非可採。
六按不當得利，以無法律上原因而受利益，致他人受損害，為其成立要件，此觀民法
  第一百七十九條自明；若有法律上原因而受利益，縱他人因而受有損害，亦無許他
  人請求返還不當得利之餘地。本件兩造間既已合意成立服務契約，且該契約又難認
  有何無效之原因，俱見前述，則被上訴人基於該契約而取得上訴人所繳交之服務費
  ，尚非無法律上之原因。
七從而，上訴人依據不當得利之法律關係，請求被上訴人返還其所繳交之四千元服務
  費及利息，為無理由，應予駁回。原審就此為上訴人敗訴之判決，核無不洽，上訴
  意旨指摘原判決不當，請求廢棄改判，為無理由，應駁回其上訴。
八因本案事證已臻明確，兩造其餘主張陳述及所提證據，經審酌不影響本院上開論斷
  ，毋庸再予論述，附此敘明。
九據上論結：本件上訴為無理由，依民事訴訟法第四百三十六條之三十三第一項、第
  四百四十九條第一項、第七十八條，判決如主文。
中      華      民      國     九十     年     十二     月      十      日
                                    臺灣士林地方法院民事第二庭
~B審判長法  官  俞慧君
~B      法  官  王俊雄
~B      法  官  黃心賢
右為正本，係照原本作成。
本裁定不得聲明不服。
中      華      民      國     九十     年     十二     月    十八      日
~B書   記   官  馮衍燕


司法院資訊處製作；財團法人民間司法改革基金會備份。
